【裁判字號】    92,訴,1237
【裁判日期】    921212
【裁判案由】    商業會計法等
【裁判全文】
臺灣高雄地方法院刑事判決              92年度訴字第1237號
    公  訴  人  臺灣高雄地方法院檢察署檢察官
被告        乙○○男四十三歲.
（原名陳丁瑞）
    選任辯護人  洪仁杰律師
被    告  甲○○
    選任辯護人  王炯棻律師
                黃永隆律師
右列被告等因違反商業會計法等案件，經檢察官提起公訴（九十
一年度偵字第三一二四、四一一四、四二○五號），嗣因被告就
被訴事實為有罪之陳述，本院並聽取當事人之意見後，改依簡式
審判程序進行，判決如左：
主文
乙○○共同連續商業負責人，以明知為不實之事項，而填製會計
憑證，處有期徒刑貳年，緩刑參年。扣案如附表一至三及附表六
所示偽造之股東會、董事會會議紀錄、附表四、五所示偽造之統
一發票、附表七所示偽造之投資意向書、「翰陽企業管理公司」
、「華夏綜合科技股份有限公司」、「青春國際貿易股份有限公
司」、「健杏醫院管理顧問公司」、「穆傳鼎」、「彭餘塘」、
「胡沅生」及「健杏醫院管理顧問公司」負責人印章各壹枚，均
沒收之。
甲○○共同連續商業經辦會計人員，以明知為不實之事項，而填
製會計憑證，處有期徒刑壹年，緩刑貳年。扣案如附表四、五所
示偽造之統一發票，均沒收之。
    事  實
一、乙○○（原名陳丁瑞）係設於高雄市○○區○○路三一二號
    「昕穎企業股份有限公司」（下稱「昕穎公司」）之董事長
    ，為商業負責人；甲○○則為「昕穎公司」主管財務之經辦
    會計人員，二人均為從事業務之人。詎乙○○為謀取銷售「
    昕穎公司」未上市、未上櫃股票之利益，竟基於偽造私文書
    、行使偽造私文書、使公務員登載不實及違反公司法之概括
    犯意，明知「昕穎公司」於附表一、二、三所示之時間，並
    未召開股東會或董事會，竟自民國八十九年間起至九十年一
    月間止，連續在不詳地點，偽造「昕穎公司」股東會會議紀
    錄及董事會會議紀錄等私文書，決議如附表一、二、三所示
    內容，分別表示：(一)為順利達成「昕穎公司」之營運，爾後
    公司增資、籌資、投資、盈餘轉增資之決議，概由董事會決
    議，再知會股東會即可；(二)「昕穎公司」擬由總資本額新台
    幣（下同）一千二百萬元虛偽增資七千八百萬元至總資本額
    為九千萬元（下稱第一次辦理增資）；(三)「昕穎公司」擬由
    總資本額九千萬元虛偽增資至三億二千八百萬元，且分次發
    行新股，先以現金發行新股六千萬元（下稱第二次辦理增資
    ）等意思，並於各該股東會會議紀錄或董事會會議紀錄上，
    盜用該公司股東郭漢明、張玉平、李嘉恩等人留存於「昕穎
    公司」之印章，而顯現如附表一、二、三所示之「郭漢明」
    、「張玉平」、「李嘉恩」等印文。乙○○又明知「昕穎公
    司」上開二次辦理增資之應收股款並未實際繳納，竟連續於
    八十九年六月間，分別向不知情之大嫂劉樺宜借得七千八百
    萬元，匯入乙○○設於合作金庫灣內分行帳號：00000
    00000000號之活期儲蓄存款帳戶內，及向「昕穎公
    司」所委任之「正大聯合會計師事務所」（下稱正大會計事
    務所）與之有犯意聯絡之負責人詹淑薰借得四千三百萬元，
    匯入乙○○設於亞太銀行高雄分行帳號：00000000
    00000號帳戶內，及「昕穎公司」設於亞太銀行三民分
    行帳號：0000000000000號之帳戶內，作為辦
    理第一、二次增資之驗資之用（即會計師出具財務簽證，證
    明專戶銀行內確有足額之現金增資股款現金），並委由不知
    情之「正大會計事務所」承辦人員戴曉蓉填載申請文件，表
    明第一次增資之七千八百萬元及第二次增資先行發行之六千
    萬元部分股款均已收足，連同附表二、三所示偽造之股東會
    、董事會會議紀錄及集資七千八百萬元、六千萬元之銀行資
    本證明文件，持以向高雄市政府建設局不知情之承辦人員辦
    理「昕穎公司」第一、二次增資變更登記，使該管公務員將
    「昕穎公司」第一次增資時，總資本額由一千二百萬元增資
    至九千萬元，並分由不知情之原股東林友園、李嘉恩、張玉
    平、郭漢明、陳儷文、陳水滕等人按原有股份比例認購；及
    第二次增資時，總資本額由九千萬元增資至三億二千八百萬
    元，並先行發行六千萬元新股等不實事項，登載於職務上所
    掌之「昕穎公司」變更登記事項卡之公文書上，嗣完成增資
    之變更登記後，乙○○旋即將上開七千八百萬元及四千三百
    萬元之資金領出返還劉樺宜及詹淑薰，均足生損害於高雄市
    政府建設局對公司登記事項管理之正確性及「昕穎公司」前
    揭股東之權利。
二、乙○○明知「昕穎公司」與如附表四所示之「三通多有限公
    司」、「慈航科技公司」、「台灣司可有限公司」、「昭德
    工程有限公司」等公司，並無實際業務上往來，為虛增營業
    額，吸引不特定之大眾投資「昕穎公司」，竟與甲○○、「
    凱悅國際投資顧問公司」（下稱凱悅公司，現已變更為「旺
    財資訊企業股份有限公司」）負責人俞春燕共同基於偽造私
    文書、填載不實會計憑證及意圖為自己不法所有之概括犯意
    聯絡，先甲○○依乙○○指示將甲○○業務上所掌管不詳數
    量之「昕穎公司」空白統一發票郵寄予「凱悅公司」，而由
    俞春燕於「昕穎公司」空白統一發票上，偽填如附表五所示
    之買受人、品名、數量及金額，表示「昕穎公司」出售貨物
    予上開公司之不實事項，而共同填製商業會計憑證後，再由
    俞春燕將上開統一發票之存根寄回「昕穎公司」，作為「昕
    穎公司」之銷項憑證，虛增「昕穎公司」之營業額。乙○○
    、甲○○、俞春燕等三人亦明知如附表五所示之「謹明有限
    公司」（下稱謹明有限公司）等公司，與「昕穎公司」未有
    實際交易，為平衡「昕穎公司」之財務報表，又推由俞春燕
    於如附表五所示之「謹明公司」等公司之統一發票上，偽填
    「昕穎公司」為買受人及品名、數量、金額，表示該等公司
    出售貨物予「昕穎公司」之不實事項，而填製商業會計憑證
    後，將上開統一發票寄回「昕穎公司」，作為「昕穎公司」
    之進貨憑證，再由甲○○將上開進項及銷項統一發票持交予
    「正大會計事務所」不知情之承辦人員製作「昕穎公司」八
    十九年度及九十年度一月至七月之損益表等財物報表，及「
    昕穎公司」八十九年度查核報告書，使「昕穎公司」之營業
    額增大，公司淨值提高，以優厚營利業績作為宣傳，吸引大
    眾投資。乙○○再將「昕穎公司」增資發行之股票，以每股
    五元之代價委由「凱悅公司」出售，並提供「昕穎公司」上
    開偽造之財務報表等資料，俾使「凱悅公司」得以每股十元
    至二十元不等之價格，向不特定之投資大眾銷售，致使如附
    表六編號二十一至七百十六號所示之投資大眾誤以為「昕穎
    公司」之財務及經營狀況良好，分別以附表六所示之價格承
    購「昕穎公司」股票，並交付各該款項，而乙○○第一次辦
    理增資時，因「凱悅公司」代為販售「昕穎公司」股票，得
    款二千萬元；第二次辦理現金增資時，則得款一千七百萬元
    。
三、乙○○為彌補第一次辦理增資後已償還劉樺宜，惟帳面上仍
    屬「昕穎公司」資本額之七千八百萬元，竟與俞春燕又承前
    偽造私文書、行使偽造私文書之概括犯意聯絡，連續於不詳
    時間、地點，由乙○○偽造如附表七所示公司股東會、董事
    會會議記錄，佯將現金增資之款項，虛偽轉投資於俞春燕所
    提供之「翰陽企業管理公司」、「華夏綜合科技股份有限公
    司」、「青春國際貿易股份有限公司」及「健杏醫院管理顧
    問有限公司」，俾使「昕穎公司」帳面維持平衡；並由乙○
    ○委由不知情之刻印業者，偽刻「翰陽企業管理公司」、「
    華夏綜合科技股份有限公司」、「青春國際貿易股份有限公
    司」及「健杏醫院管理顧問公司」，及各該公司負責人「穆
    傳鼎」、「彭餘塘」、「胡沅生」及「健杏醫院管理顧問公
    司」負責人之印章，並於如附表八所示之投資意向書二份上
    ，蓋用偽造之「翰陽企業管理顧問有限公司」、「彭餘塘」
    、「華夏綜合科技股份有限公司」、「穆傳鼎」之印章而顯
    示偽造之印文，而偽造上開投資意向書二份後，持交予「正
    大會計事務所」不知情之承辦人員製作會計報表而行使之，
    足生損害於「翰陽企業管理公司」、「華夏綜合科技股份有
    限公司」、「青春國際貿易股份有限公司」、「健杏醫院管
    理顧問公司」及「穆傳鼎」、「彭餘塘」、「胡沅生」、「
    健杏醫院管理顧問公司」之負責人。
四、嗣因「昕穎公司」經營不善，至九十年八月底，已週轉不靈
    開始跳票，乙○○、甲○○始於未被有偵查權之機關發覺上
    開犯行前，主動向法務部調查局高雄市調查處自首上情，並
    表示願意接受裁判，而提供附表一至三、附表六、七所示之
    私文書、附表四、五所示之統一發票，及「翰陽企業管理公
    司」、「華夏綜合科技股份有限公司」、「青春國際貿易股
    份有限公司」、「穆傳鼎」、「彭餘塘」、「胡沅生」之印
    章等物。
    理  由
一、本件被告陳丁瑞、甲○○所犯係死刑、無期徒刑、最輕本刑
    為三年以上有期徒刑以外之罪，渠等於準備程序中就被訴事
    實為有罪之陳述，經法官告知簡式審判程序之旨，並聽取公
    訴人及被告之意見後，經本院裁定由受命法官獨任進行簡式
    審判程序，合先敘明。
二、訊據被告乙○○對其於右揭時、地連續偽造「昕穎公司」股
    東會、董事會會議紀錄、投資意向書，虛偽辦理「昕穎公司
    」增資及轉投資事宜，並分別向證人劉樺宜、詹淑薰借款七
    千八百萬元、四千三百萬元，並由不知情之承辦人員以申請
    文件表明股款業已收足，連同股東會、董事會會議紀錄等文
    件持交主管機關驗資後，隨即領回股款返還劉樺宜、詹淑薰
    ，另指示被告甲○○將「昕穎公司」之空白發票郵寄予「凱
    悅公司」之俞春燕，由俞春燕填製如附表四、五所示之不實
    之進、銷項統一發票後，由被告甲○○將上開不實之統一發
    票交由不知情之「正大會計事務所」承辦人員製作「昕穎公
    司」之損益表、資產負債表等不實報表，使附表六之投資大
    眾陷於錯誤而承購「昕穎公司」股票之事實，迭於調查處、
    偵查中及本院審理時均坦承不諱；另被告甲○○對其於右揭
    時、地與受被告乙○○之指示將「昕穎公司」之空白發票郵
    寄予「凱悅公司」之俞春燕，由俞春燕填製如附表四、五所
    示不實之進、銷項統一發票後，再將上開不實之統一發票交
    由不知情之「正大會計事務所」承辦人員製作「昕穎公司」
    之損益表、資產負債表等不實報表，使附表六之投資大眾陷
    於錯誤而承購「昕穎公司」股票之事實，於偵查中及本院調
    查時，亦均坦承不諱，並互核一致，並與證人劉樺宜於高雄
    市調處證稱確有短期借款予被告乙○○之情節，及證人即「
    昕穎公司」股東林友園、郭漢明、陳水藤、陳儷文、李嘉恩
    於高雄市調處證稱渠等未曾召開股東會、董事會決議「昕穎
    公司」辦理增資事宜，亦未曾依出資比例認購新股等語，大
    致相符；此外，復有附表一至三及附表六所示之股東會、董
    事會會議紀錄、附表七所示之投資意向書、附表四、五所示
    之進項、銷項統一發票、「翰陽企業管理公司」、「華夏綜
    合科技股份有限公司」、「青春國際貿易股份有限公司」、
    「穆傳鼎」、「彭餘塘」、「胡沅生」之印章扣案可佐，足
    認被告乙○○、甲○○之自白核與事實相符，應可採信。綜
    上所述，本件事述明確，被告二人犯行，均堪認定。
三、按統一發票乃得為證明事項之經過而為造具記帳所根據之憑
    證，係原始憑證，屬商業會計法第十五條第一款所定之會計
    憑證。被告乙○○為「昕穎公司」之負責人，為公司法第八
    條第二項所規定之公司負責人，亦為商業會計法第四條所定
    之商業負責人；被告甲○○則為「昕穎公司」之經辦會計人
    員。被告乙○○行為後，公司法第九條第三項業於於九十年
    十一月十二日修正公布施行，自同年月十四日生效，並移至
    同條第一項。修正前之法定刑為五年以下有期徒刑、拘役，
    或科或併科新臺幣六萬元以下罰金，修正後之法定本刑，自
    由刑部分仍維持五年以下有期徒刑、拘役，惟就罰金刑部分
    ，提高為新臺幣五十萬元以上二百五十萬元以下，新舊法比
    較結果，以修正前公司法第九條第三項之規定較有利於被告
    ，依刑法第二條第一項但書之規定，自應適用修正前公司法
    第九條第三項之規定。故核：(1)被告乙○○偽造「昕穎公司
    」附表一、二、三、六之股東會、董事會會議紀錄、附表七
    之投資意向書，並於第一、二次辦理增資時，委由「正大會
    計事務所」不知情之承辦人員，以申請文件虛偽表明「昕穎
    公司」上開股東均已收足股款之不實事項，而持之向主管機
    關申請辦理增資登記，使不知情之高雄市建設局承辦人員，
    將「昕穎公司」虛偽增資之不實事項登載於職務上所載之公
    司變更登記事項卡上，足生損害於高雄市政府建設局對公司
    登記事項管理之正確性及「昕穎公司」前揭股東之權利，所
    為係犯刑法第二百十六條、二百十條之行使偽造私文書罪、
    第二百十四條之使公務員登載不實罪，及修正前公司法第九
    條第三項之未收足股款罪。被告乙○○於股東會、董事會會
    議紀錄上盜用「郭漢明」、「張玉平」、「李嘉恩」之印章
    ，及偽造「翰陽企業管理顧問有限公司」、「華夏綜合科技
    有限公司」、「彭餘塘」、「穆傳鼎」印章、印文之行為，
    為偽造私文書之部分行為，偽造私文書之低度行為復為行使
    之高度行為所吸收，均不另論；被告乙○○委由不知情之刻
    印業者，盜刻「翰陽企業管理顧問有限公司」、「華夏綜合
    科技有限公司」、「青春國際貿易股份有限公司」、「健杏
    醫院管理顧問有限公司」、「彭餘塘」、「穆傳鼎」、「胡
    沅生」、「健杏醫院管理顧問有限公司」負責人印章，為間
    接正犯；被告乙○○委由不知情之「正大會計事務所」承辦
    人員至高雄市政府辦理增資之變更登記，亦為間接正犯。被
    告乙○○與詹淑薰就辦理第二次現金增資未收足款股款之犯
    行間，又被告乙○○與俞春燕就偽造「翰陽企業管理公司」
    、「華夏綜合科技股份有限公司」之意向書間，分別具有犯
    意聯絡及行為分擔，均為共同正犯。被告乙○○先後多次行
    使偽造私文書及使公務員登載不實等犯行，及先後二次未收
    足股款等犯行，均時間緊接，手法相同，觸犯構成要件相同
    之罪，顯係基於概括犯意反覆為之，皆為連續犯，均依刑法
    第五十六條之規定，以一罪論，並加重其刑；(2)被告乙○○
    、甲○○明知「昕穎公司」與如附表四、五所示之公司並無
    實際業務往來，而將「昕穎公司」空白之統一發票，寄由俞
    春燕填製如附表四所示之不實銷項憑證，另由俞春燕填製附
    表五所示之不實進項憑證，寄交被告乙○○、甲○○交由不
    知情之「正大會計事務所」人員製作不實之財務報表，並以
    該優厚營利業績由「凱悅公司」吸引不特定大眾投資「昕穎
    公司」，致如附表六編號二十一至七百十六號之投資大眾陷
    於錯誤而承購「昕穎公司」股票，所為係犯商業會計法第七
    十一條第一款填製不實會計憑證罪及刑法第二百十六條、第
    二百十五條行使業務上登載不實文書罪，及刑法第三百三十
    九條第一項之詐欺取財罪。惟商業會計法第七十一條第一款
    以明知不實之事項，而填製會計憑證或記入帳冊之罪，本質
    上即包含業務上登載不實之文書，自不應再論以刑法第二百
    十六條、第二百十五條之行使業務登載不實文書罪。又刑法
    上之背信罪為一般的違背任務之犯罪，若為他人處理事務，
    意圖為自己或第三人不法之所有，以詐術使他人交付財物者
    ，應成立詐欺罪，不能論以背信罪（最高法院六十三年台上
    字第二九二號判例參照）。是公訴人認被告二人另涉犯背信
    罪乙節，容有誤會。被告乙○○、洪淑沌與俞春燕就上開違
    反商業會計法及詐欺取財犯行間，有犯意之聯絡及行為之分
    擔，為共同正犯。被告乙○○、甲○○先後偽造統一發票之
    商業會計憑證、詐欺取財等犯行，均時間緊接，手法相同，
    觸犯構成要件相同之罪名，顯各係基於概括犯意反覆為之，
    皆為連續犯，均應依刑法第五十六條之規定，論以一罪，並
    加重其刑。被告乙○○上開連續行使偽造私文書、使公務員
    登載不實、詐欺取財及違反公司及商業會計法等犯行間；被
    告甲○○上開詐欺取財及違反商業會計法等犯行間，分別有
    方法與結果關係，為牽連犯，依刑法第五十五條後段規定，
    從一重違反商業會計法之連續填製不實商業會計憑證罪處斷
    。又被告二人係於犯罪未被有偵查權之機關發覺前，就上開
    犯行向法務部調查局高雄市調查處自首而接受裁判等情，有
    調查筆錄附卷可稽，均依刑法第六十二條前段規定，減輕其
    刑，並依法先加後減之。爰審酌被告乙○○、甲○○因貪圖
    私利，竟為上開犯行，損及「昕穎公司」股東權益及主管機
    關對公司登記事項管理之正確性，嚴重影響社會經濟秩序，
    惟念及被告甲○○係受僱於被告乙○○而聽命行事，犯罪情
    節較輕，及二人犯後均坦承犯行，態度尚佳等一切情狀，各
    量處各如主文所示之刑。末查，被告二人前均未曾受有期徒
    刑以上刑之宣告，有臺灣高等法院被告全國前案紀錄表及臺
    灣高雄地方法院檢察署刑案資料查註紀錄表在卷可按，因一
    時失慮，致罹刑典，事後已坦承犯行，深具悔意，並自動至
    高雄市調查處自首上開犯行，而配合檢警機關辦案，顯見二
    人均有彌補過錯之心，歷此刑之宣告後，應知所警惕而無再
    犯之虞，本院認對二人所宣告之刑，均以暫不執行為當，爰
    就被告乙○○部分，併予以宣告緩刑三年，及就被告甲○○
    部分，併予宣告緩刑二年，用啟自新。
四、扣案如附表一至三及附表六所示偽造之股東會、董事會會議
    紀錄、附表七所示偽造之投資意向書，均為被告乙○○所有
    ，業據被告乙○○供承在卷，並係供被告乙○○為本件犯罪
    所用及所得之物，依刑法第三十八條第一項第二、三款規定
    ，併予宣告沒收；扣案之「翰陽企業管理公司」、「華夏綜
    合科技股份有限公司」、「青春國際貿易股份有限公司」、
    「穆傳鼎」、「彭餘塘」、「胡沅生」之印章各一枚，及未
    扣案但無證據證明業已滅失之「健杏醫院管理顧問公司」及
    其負責人印章各一枚，均係偽造之印章，應依刑法第二百十
    九條規定，予以宣告沒收之。另扣案如附表四、五所示偽造
    之統一發票，均為被告乙○○所有，供被告乙○○、甲○○
    本件犯罪所用及所得之物，在共犯責任範圍內，依刑法第三
    十八條第一項第二、三款規定，併予宣告取收。至如附表一
    至三及附表六所示偽造之股東會、董事會會議紀錄、附表七
    所示偽造之投資意向書均已宣告沒收，其上盜用印章所顯示
    之「郭漢明、「張玉平」、「李嘉恩」印文，並非偽造之印
    文，另「翰陽企業管理公司」、「華夏綜合科技股份有限公
    司」、「穆傳鼎」、「彭餘塘」之印文，既係蓋用在上開已
    經宣告沒收之文書上，爰不為重複沒收之諭知，附此敘明。
據上論斷，應依刑事訴訟法第二百七十三條之一第一項、第二百
八十四條之一、第二百九十九條第一項前段，修正前公司法第九
條第三項，商業會計法第七十一條第一款，刑法第十一條前段、
第二條第一項前段、第二十八條、第五十六條、第二百十四條、
第二百十條、第二百十六條、第三百三十九條第一項、第五十五
條、第六十二條前段、第七十四條第一款、第三十八條第一項第
二、三款、第二百十九條，罰金罰鍰提高標準條例第一條前段，
判決如主文。
本案經檢察官丙○○到庭執行職務。
中華民國九十二年十二月十二日
                        臺灣高雄地方法院刑事第二庭
                                      法  官  曾鴻文
右正本證明與原本無異。
如不服本判決，應於判決送達後十日內，向本院提出上訴狀。
                                     書記官    王高山
中華民國九十二年十二月十八日
附錄法條：修正前公司法第九條第三項、商業會計法第七十一條
第一款、刑法第二百十四條、第二百十條、第二百十六條、第三
百三十九條第一項。


司法院資訊處製作；財團法人民間司法改革基金會備份。
